【裁判字號】    98,消債抗,327
【裁判日期】    990118
【裁判案由】    聲請更生程序
【裁判全文】
臺灣高雄地方法院民事裁定           98年度消債抗字第327號
抗  告  人  甲○○
上列抗告人因聲請更生程序事件，對於中華民國98年5 月8 日本
院98年度消債更字第453 號裁定提起抗告，本院裁定如下：
    主  文
抗告駁回。
抗告程序費用新臺幣壹仟元由抗告人負擔。
    理  由
一、抗告意旨略以：抗告人前依金融主管機關協調成立之中華民
    國銀行公會會員辦理消費金融案件無擔保債務協商機制，與
    債權人達成分期還款協議，同意自民國95年8 月起、分120
    期、利率5%、每月繳納新台幣（下同）2 萬3415元方式償還
    欠款，依約履行至95年12月。抗告人當時薪資約為4 萬234
    元，然因擔保弟弟耿玉城房屋貸款保證債務，於96年1 月間
    因胞弟房貸未繳，故債權銀行（土地銀行）轉向抗告人強制
    執行，致每月薪資遭台灣屏東地方法院強制扣薪3 分之1 ，
    是每月薪資實質所得僅剩餘2 萬2335元，又須繳交房貸，實
    已無法繳納協商金額，惟原審竟認抗告人毀諾時間與強制扣
    薪時點有不合理之處，係顯有誤認。又抗告人於94年已購買
    現支出房貸1 萬3000元之自用住宅，於當時抗告人仍為信用
    正常之消費者，原審以現今抗告人之經濟狀況衡量抗告人之
    房貸支出之正當性及必要性，實於理不合。另抗告人因任職
    於聯勤支援指揮部加祿堂副供站，為2 年一聘之約聘人員，
    抗告人聘約已於97年底期滿而未獲續聘，抗告人現僅能與各
    家銀行個別協商，協商金額即高達3 萬餘元，且於98年5 月
    又須面臨房貸展延結束，抗告人實已瀕臨再次毀諾而不堪負
    擔，而有不能清償之情事。為此請求廢棄原裁定，並准予抗
    告人更生等語。
二、按債務人不能清償債務或有不能清償之虞，且無擔保或無優
    先權之債務總額未逾1200萬元者，於法院裁定開始清算程序
    或宣告破產前，得向法院聲請更生，消費者債務清理條例（
    以下稱本條例）第3 條、第42條第1 項分別定有明文。又依
    同條例第8 條規定，聲請更生或清算不合程式或不備其他要
    件者，法院應以裁定駁回之，但其情形可以補正者，法院應
    定期間先命補正。經查：
  (一)抗告人前於95年8 月間依金融主管機關協調成立之中華民國
    銀行公會會員辦理消費金融案件無擔保債務協商機制與最大
    債權人國泰世華銀行達成分期還款協議，嗣因無力償還於96
    年1 月毀諾。惟因是時尚有其他無擔保債權人荷蘭銀行暨附
    表二所示有擔保債務未能一併參與協商，遂由抗告人再依本
    條例規定併向中國信託銀行請求協商，因遭退件以致協商不
    成立等事實，業據抗告人提出債權人清冊及前置協商退件通
    知函各1 份（參見原審卷第5 至7 、112 頁）為憑，足認抗
    告人業依本條例第151 條第1 項規定進行協商程序而不成立
    ，遂符合聲請更生之法定程序要件，故本件所應審究者厥為
    抗告人是否確有不能清償債務或不能清償之虞之情形，合先
    敘明。
  (二)查抗告人現時仍受僱於聯勤聯合後勤支援指揮部加祿堂副供
    站一節，業據該站以99年1 月13日聯支加副字第0990000003
    號函覆本院在卷。又抗告人雖主張其每月薪資僅為2 萬1956
    元云云，然參諸卷附98年度各類所得扣繳暨免扣繳憑單乃記
    載其年度給付總額為48萬2305元（參見本院卷第133 頁），
    依此推算抗告人每月收入約為4 萬192 元（48萬2305元÷12
    月＝4 萬192 元），故抗告人前揭主張顯與事實不符，是本
    院乃認至少應以其98年度每月平均收入即4 萬192 元採為本
    件認定標準。
  (三)按本條例立法目的係為使不幸陷入經濟困境之人得以清理債
    務、重建生活，並在清理債務過程中能適度保有符合人性尊
    嚴之最低基本生活所需，而非維持債務人過去慣常之寬裕生
    活型態，否則債務人一方面既因原本生活模式以致負有龐大
    債務而無力清償，他方面若仍容許其繼續延續既有生活標準
    ，非僅有悖於本條例意旨，更係將債務人因個人浪費或財務
    管理失控之風險不當轉嫁予金融機構負擔，顯非公允。故為
    妥適調整債務人與債權人及其他利害關係人間之權利義務關
    係，保障債權人獲得公平受償，並謀求消費者經濟生活之重
    建復甦機會，法院針對債務人所主張各項生活費用支出，即
    非可逕以債務人所任意主張之基本生活費用數額而斷，而應
    改以酌採政府所定最低生活費用作為裁量標準，方屬允恰。
    準此，參諸抗告人居住於高雄市三民區，遂應以內政部所公
    告98年度高雄市低收入戶最低生活費用每人每月為1 萬1309
    元計算其生活必要費用，始為合理。又抗告人主張其每月除
    須負擔個人必要生活費用外，尚須支出子女2 人扶養費用共
    計3469元（因與前配偶離婚，遂僅需負擔教育費及營養午餐
    費，參見原審卷第9 頁）。經核此部分主張尚未逾上述高雄
    市低收入戶最低生活費用，核屬適當，應予准許。準此，抗
    告人每月收入扣除個人必要生活支出及扶養費用後，尚餘約
    2 萬5414元（4 萬192 元－1 萬1309元－3469元＝2 萬5414
    元）可資運用。
  (四)再本件茲據抗告人主張其所負債務數額約為639 萬192 元（
    原申報土地銀行保證債務部分，業經具狀陳報已由主債務人
    清償完畢，遂不予列入，參見本院卷第49頁）。又本院前依
    職權針對聲請人所積欠各該金融機構之債務本金與適用利率
    為何一節函詢如附表所示債權人，業據各該債權銀行函覆如
    該附表一二所示內容，據此推算抗告人每月負擔利息金額至
    少為3 萬7855元（無擔保債務利息3 萬1172元＋有擔保債務
    利息6683元＝3 萬7855元），其數額雖已逾抗告人每月所得
    運用之剩餘款項，然審諸本條例立法意旨乃係考慮陷於經濟
    上困境之消費者若任其於惡性循環之債務窘境中自生自滅，
    勢將衍生嚴重社會問題，難以維持社會經濟秩序之安定，遂
    有依情形分別進行更生或清算程序藉以清理其債務之必要，
    俾能妥適調整債務人與各債權人彼此間相互權利義務關係，
    並同時兼顧消費者經濟生活之更生機會。惟私法上債之關係
    係以當事人間信賴關係為基礎，亦為社會經濟組織之重要支
    柱。當事人以法律行為追求自己之利益之際，亦應顧及對方
    利益，考量債權債務之社會作用，本於誠實及信用原則行使
    債權暨履行債務。是倘債務人欲透過本條例規定調整其既有
    義務內容之同時，自應本於誠信原則之本旨，惟有在不能清
    償債務或有不能清償之虞而使其陷於經濟上困境時，方得准
    許之，以期避免債務人惡意利用本條例而圖謀減免債務，致
    使一般法律交易無端陷於高度道德危險之下，迫使債權人為
    求保全資產而必須緊縮信用，進而惡化消費借貸關係應有之
    流通性。查抗告人名下尚有坐落高雄市○○區○○段一小段
    1865地號土地、權利範圍萬分之54，及高雄市○○區○○段
    一小段21715 建號建物（即門牌號碼高雄市○○區○○路19
    6 巷5 號12樓）土地暨房屋各1 筆，與高雄市○○區○○段
    二小段204 號土地1 筆等不動產之情，業有卷附抗告人財產
    清單1 份（參見原審卷第29頁）可證。其中高雄市○○區○
    ○段一小段21715 建號建物暨所坐落土地前經中國信託銀行
    評估市價約為311 萬5000元，有該銀行陳報狀1 份可參；另
    高雄市○○區○○段二小段204 號土地1 筆公告現值則為18
    6 萬4800元一節，亦有前開卷附財產清單可佐，綜此足見依
    抗告人現時所有不動產現值（311 萬5000元＋186 萬4800元
    ＝49 7萬9800元）顯足以清償絕大多數有擔保及無擔保債務
    （63 9萬192 元－497 萬9800元＝141 萬392 元），至其餘
    未能清償部分，依其現時每月收入餘額亦應足以清償債務本
    金暨其所衍生之利息，縱令此舉將使抗告人喪失前開不動產
    所有權，然揆諸前揭說明，本條例立法目的在於適度調整債
    務人與各債權人之權利義務關係，基於誠信原則，法院應以
    債務人整體資力是否足以清償債務作為判斷更生或清算准駁
    之依據，始稱公允，斷無容許抗告人一方面欲主張保有個人
    不動產所有權、他方面卻以無力償還債務為由而聲請更生或
    清算之理。
三、綜上所述，抗告人現時既無不能清償債務或有不能清償之虞
    之情事，應屬聲請更生之要件不備且屬無從補正，原審駁回
    其聲請，理由雖有不同，然結論並無二致，是抗告意旨指摘
    原裁定不當，求予廢棄改判為無理由，應予駁回。
四、據上論結，本件抗告為無理由，依消費者債務清理條例第15
    條，民事訴訟法第495 條之1 第1 項、第449 條第1 項、第
    95條、第78條，裁定如主文。
中    華    民    國    99    年    1     月    18    日
                  民事第六庭  審判長法官  楊國祥
                                    法官  李怡諄
                                    法官  陳明呈
以上正本係照原本作成。
本裁定不得抗告。
中    華    民    國    99    年    1     月    18    日
                              書記官  劉音利
附表一（無擔保債務部分）：
~T32
┌──┬──────────┬───────┬────┬───────┐
│編號│債權人              │債務本金      │適用利率│每月應付利息  │
├──┼──────────┼───────┼────┼───────┤
│  │國泰世華銀行        │20萬7035元    │19.7%   │3399元        │
│    │                    ├───────┼────┼───────┤
│    │                    │23萬2110元    │14.88%  │2878元        │
├──┼──────────┼───────┼────┼───────┤
│  │荷蘭銀行            │9 萬2527元    │4.69%   │362元         │
│    │                    ├───────┼────┼───────┤
│    │                    │5 萬5586      │4.69%   │217元         │
├──┼──────────┼───────┼────┼───────┤
│  │萬泰銀行            │28萬6814元    │20%     │4780元        │
├──┼──────────┼───────┼────┼───────┤
│  │中國信託銀行        │11萬5307元    │20%     │1922元        │
│    │                    ├───────┼────┼───────┤
│    │                    │33萬2615元    │9.99%   │2769元        │
├──┼──────────┼───────┼────┼───────┤
│  │台北富邦銀行        │24萬2266元    │19.69%  │3975元        │
├──┼──────────┼───────┼────┼───────┤
│  │遠東銀行            │16萬7602元    │19.71%  │2753元        │
├──┼──────────┼───────┼────┼───────┤
│  │台新銀行            │7萬6167元     │20%     │1269元        │
├──┼──────────┼───────┼────┼───────┤
│  │慶豐銀行            │14萬140元     │16.2%   │1892元        │
├──┼──────────┼───────┼────┼───────┤
│  │永豐銀行（原永豐信用│30萬1726元    │19.71%  │4956元        │
│    │卡公司              │              │        │              │
└──┴──────────┴───────┴────┴───────┘
附表二（有擔保債務部分）：
┌──┬──────────┬───────┬────┬───────┐
│編號│債權人              │債務本金      │適用利率│每月應付利息  │
├──┼──────────┼───────┼────┼───────┤
│  │中國信託銀行        │196 萬7322元  │1.91%   │3131元        │
│    │                    ├───────┼────┼───────┤
│    │                    │207萬9319元   │2.05%   │3552元        │
└──┴──────────┴───────┴────┴───────┘


司法院資訊處製作；財團法人民間司法改革基金會備份。
